臺灣嘉義地方法院刑事裁定
111年度聲字第926號
聲明異議人  
即受刑人    鄭俊弘


上列聲明異議人即受刑人因公共危險案件，不服臺灣嘉義地方檢
察署檢察官之執行指揮(111年度執字第3146號)，聲明異議，本
院裁定如下：
    主  文
臺灣嘉義地方檢察署檢察官111年度執字第3146號不准受刑人甲○
○易科罰金及易服社會勞動之執行指揮命令應予撤銷。
    理  由
一、聲明異議人即受刑人甲○○（下稱受刑人）聲明異議的理由：
　　受刑人因犯不能安全駕駛之公共危險案件，經本院以111年
    度朴交簡字第261號判決判處有期徒刑6月，得易科罰金確定
    。受刑人於民國111年11月2日經臺灣嘉義地方檢察署（下稱
    嘉義地檢署）檢察官傳喚到案執行時向檢察官聲請易科罰金
    ，執行檢察官處分受刑人應入監服刑，不准易科罰金，受刑
    人因此聲明異議主張：受刑人目前為單親，有2名未成年子
    女及年邁母親需撫養，受刑人目前有固定工作，如入監服刑
    ，家中將頓失經濟支柱，請求准予易科罰金，為此聲明異議
    等語。
二、檢察官審查經過：
　㈠經過本院調卷，本案經移送執行後，嘉義地檢署執行檢察官
    於傳喚受刑人到案執行前，於111年10月7日是使用「酒駕聲
    請易科罰金案件初步審核表」來決定是否准許受刑人易科罰
    金及易服社會勞動。執行檢察官在「酒駕聲請易科罰金案件
    初步審核表」上勾選「擬不准予易科罰金」、「擬不准易服
    社會勞動」之選項；暨「酒駕犯罪經查獲三犯（含）以上者
    。」的理由，認依個案情節，不入監執行，難收矯正之效或
    難以維持法秩序，因而核定不准受刑人易科罰金及不准易服
    社會勞動，並於同日呈請主任檢察官、檢察長核可，有該案
    「酒駕聲請易科罰金案件初步審核表」影本1份在卷可參。
　㈡執行檢察官通知受刑人到案執行，受刑人於111年11月2日到
    案陳述聲請易科罰金，係由執行書記官告知檢察官認非執行
    原宣告之刑難收矯正之效，執行檢察官則於點名單上批示：
    「待聲明異議裁定結果再傳喚執行」等語，有該日執行筆錄
    及點名單影本各1件附卷為憑。
三、本院審查後決定的理由：　　
　㈠易科罰金制度，其性質屬易刑處分，係基於特別預防刑事政
    策的立法，冀各罪如因受短期自由刑宣告的受刑人，經由易
    科罰金的處罰促使改過遷善達到復歸社會的刑罰目的，藉以
    避免受刑人因入監執行短期自由刑，可能影響其工作、家庭
    的情形。依刑事訴訟法第457條第1項前段規定，執行裁判由
    為裁判法院對應之檢察署檢察官指揮之。再依刑法第41條第
    1項規定得易科罰金案件之執行，檢察官原則上應准予易科
    罰金，至是否不准易科罰金，係由執行檢察官依刑法第41條
    第1項但書規定，舉符實且具體的事證以審酌受刑人是否有
    因易科罰金，「難收矯正之效或難以維持法秩序」之例外情
    形，而為決定。而法務部為避免各檢察署就酒駕再犯的發監
    標準寬嚴不一，衍生違反公平原則的疑慮，之前曾經由臺灣
    高等檢察署以102年6月26日檢執甲字第10200075190號函報
    法務部准予備查研議的結果，嗣後臺灣高等檢察署以111年2
    月23日檢執甲字第11100017350號函文將前述102年6月26日
    函文研議之結果修正如下：「二、酒駕案件之受刑人有下列
    情形之一者，應予審酌是否屬刑法第41條第1但書規定『難收
    矯正之效或難以維持法秩序』之情形，而不准易科罰金：㈠酒
    駕犯罪經查獲三犯（含）以上者。㈡酒測值超過法定刑罰標
    準，並對公共安全有具體危險者。㈢綜合卷證，依個案情節
    （例如酒駕併有重大妨害公務等事實），其他認為易科罰金
    難收矯正之效或難以維持法秩序者。」、「三、酒駕案件受
    刑人具有上開說明二、㈠之情形，而經考量個案情況，准予
    易科罰金者，應送請該署檢察長複核以資慎重。」、「四、
    本署102年6月26日檢執甲字第10200075190號函與上開說明
    二、㈠相關之內容，應予修正如上。」等情。上開相關函文
    並非法律規定，僅屬提供檢察官執行時所為之參考，檢察官
    於執行指揮時不受其拘束，而關於各地方檢察署對於酒後駕
    車之案件發監標準，臺灣高等檢察署上開函文作為是否准許
    受刑人易科罰金聲請的標準，雖然具有一致性、客觀性，但
    並非固定不變的準則，仍可依個案情形為適當的判斷。依臺
    灣高等檢察署上開函文亦說明如有酒駕犯罪經查獲三犯（含
    ）以上的情形，經考量個案情況，准予易科罰金的例外情形
    ，應送請該署檢察長複核。足認依刑法第41條第1項但書規
    定，受刑人是否得以易科罰金，仍應以受刑人是否有難收矯
    正之效或難以維持法秩序之情事，而為裁量決定。不論上開
    函文之性質為何，仍應受刑法第41條第1項但書規定之拘束
    。亦即縱使受刑人「酒駕犯罪經查獲三犯（含）以上」，但
    並無難收矯正之效或難以維持法秩序之情事者，仍可易科罰
    金。
　㈡執行檢察官就受刑人是否確因易科罰金，而有難收矯正之效
    或難以維持法秩序之情事，有裁量判斷之權限，本院固僅得
    審查檢察官裁量時其判斷之程序有無違背法令、事實認定有
    無錯誤、其審認之事實與刑法第41條第1項但書之裁量要件
    有無合理關連、有無逾越或超過法律規定之範圍等問題，惟
    本院認為執行檢察官對於是否難收矯正之效或難以維持法秩
    序，就個案情況有加以審查的權責義務，刑事訴訟法雖未規
    定檢察官指揮執行前，應先聽取受刑人的意見，惟受刑人個
    人特殊事由，須在給予受刑人有向執行檢察官（言詞或書面
    ）表示其個人特殊事由之機會的情況下，檢察官始能對受刑
    人是否有個人特殊事由及其事由為何，一併加以衡酌決定是
    否准許受刑人易科罰金（或易服社會勞動服務）的聲請，方
    為適法裁量，否則執行檢察官如遇有「酒駕犯罪經查獲三犯
    （含）以上」的情形，一律逕行決定不准受刑人易科罰金或
    易服社會勞動，而不就受刑人「個案情況」進行裁量，應認
    為仍屬未為適法裁量。
　㈢受刑人先後於103年間因犯不能安全駕駛之公共危險案件，經
    檢察官為緩起訴處分(第1案)，緩起訴處分期滿前又於103年
    間再犯相同之罪，經法院判處有期徒刑3月確定(第2案)，嗣
    後第1案經檢察官撤銷緩起訴處分，經法院判處有期徒刑4月
    確定，第1、2案再經法院裁定應執行有期徒刑5月確定，於1
    04年5月7日易科罰金執行完畢。之後又於104年間再犯相同
    之罪，經法院判處有期徒刑6月確定(第3案)，於104年7月16
    日入監執行後，於同年月27日因徒刑易科罰金出監，復於11
    1年8月31日再犯本案(第4案)，經本院判處有期徒刑6月（並
    諭知易科罰金折算標準）確定，上情有上開刑事判決書、臺
    灣高等法院被告前案紀錄表附卷可佐。
　㈣執行檢察官於111年10月11日刑事執行案件進行單上記載於執
    行傳票上加註通知受刑人：「受刑人因酒後駕車已屬第4犯
    ，經本署初步審核易科罰金、社會勞動難收矯正之效或難以
    維持法秩序，如仍欲聲請易科罰金或社會勞動，請具狀敘明
    理由遞送本署，或於傳喚日到署陳述意見，以供檢察官審核
    。」等旨。嗣受刑人之母親於111年10月20日填寫「請求准
    予易科罰金聲請表」，聲請就本案准予易科罰金（嘉義地檢
    署111年度執聲他字第979號），執行書記官於該聲請表上初
    擬「受刑人四犯酒駕擬駁回」等情後，呈請執行檢察官審核
    ，執行檢察官即批示「如擬」，惟嗣後並未以書面函覆或言
    詞通知聲請人（即受刑人之母親）及受刑人駁回聲請易科罰
    金的理由，此有嘉義地檢署111年度執聲他字第979號卷內所
    附之「請求准予易科罰金聲請表」及本院電話記錄查詢表附
    卷為憑。而執行檢察官通知受刑人到案執行後，受刑人於11
    1年11月2日到案陳述意見，依同日執行筆錄所載，執行書記
    官詢問受刑人：「你因四犯酒駕檢察官認非執行原宣告之刑
    難收矯治之效有何意見？」等語，受刑人表示：「我真的戒
    酒，因為我是單親有2小孩要養及尚有媽媽要照顧，因我大
    哥不在家，我有正當工作維生，希望讓（我）易科罰金，我
    要聲明異議，待異議結果再執行。」等語，業經本院依職權
    調取嘉義地檢署111年度執字第3146號執行卷宗核閱無訛。
    依上揭詢問筆錄的內容，執行書記官似旨在告知檢察官否准
    易科罰金或易服社會勞動的理由，於受刑人表示個人特殊事
    由後，執行書記官將執行筆錄送交執行檢察官審核裁決，執
    行檢察官僅於點名單上批示：「待聲明異議裁定結果再傳喚
    執行」等語。綜合觀察檢察官於指揮執行之過程中，
　　實質上是否已就受刑人陳述關於其個人特殊事由及刑法第41
    條第1項但書或第4項規定所指情形予以衡酌考量，尚有疑問
    ，應認檢察官裁量權的行使具有瑕疵。
　㈤執行檢察官為刑法第41條應否易科罰金、易服社會勞動之裁
    量時，是否適法行使其裁量權，本院認為應審查執行檢察官
    在程序上是否已充分審酌受刑人的各項事由而為應否易科罰
    金、易服社會勞動之認定。受刑人因本案，經嘉義地檢署檢
    察官審核認本案為酒駕之4犯，認合於臺灣高等檢察署揭示
    「酒駕犯罪經查獲三犯(含)以上者」不准易科罰金、不准易
    服社會勞動之事由，並通知受刑人於111年11月2日到案入監
    執行，由上開執行紀錄，足認執行檢察官於未通知受刑人到
    案說明或給予其陳述意見機會的情況下，即於111年10月7日
    以受刑人本案所犯係酒駕4犯，不入監服刑，難收矯正之效
    或難以維持法秩序等事由，不准受刑人易科罰金及易服社會
    勞動，並呈請主任檢察官、檢察長核可。而受刑人於同年11
    月2日到案陳述意見時，執行書記官固先告知檢察官認應入
    監服刑之理由，惟於受刑人表示個人特殊事由後，實質上並
    未再經執行檢察官裁量受刑人個案情況，則所為否准易科罰
    金或易服社會勞動之執行命令，能否謂已充分衡酌受刑人確
    有不入監服刑「難收矯正之效或難以維持法秩序」之例外情
    形？自有疑義。且執行檢察官未給予受刑人補充提出其自稱
    已經戒酒的相關佐證資料之機會，亦未再審酌說明何以受刑
    人自行表示已經戒酒等情，仍認不入監執行，難收矯正之效
    ，就此檢察官的裁量顯然有未足的瑕疵。又受刑人本次犯公
    共危險罪係於111年8月再犯，然距前次第3案犯行（104年間
    ）已有相當的期間（已經過7年餘），先前得易科罰金之刑
    罰對受刑人是否有警惕及矯正之效果？受刑人主觀上違反法
    律的法敵對意識及自我約束能力如何？此與判斷受刑人是否
    不入監執行，即難收矯正之效是否密切相關？檢察官究竟有
    無考量受刑人此一特殊事由，尚不明確，難認檢察官已充分
    審酌受刑人之犯罪類型、情狀、目的、次數、侵害法益種類
    、維護公共利益及受刑人之相關主、客觀條件等特殊事由，
    以資決定是否要給予易科罰金或易服社會勞動之處分，於此
    對受刑人之權益顯有重大的影響，是作成指揮命令之程序即
    有瑕疵，核與憲法保障人權及正當法律程序之宗旨有違。
四、綜上所述，嘉義地檢署檢察官上開否准受刑人易科罰金及易
    服社會勞動的決定，於未通知受刑人到場說明前，僅是以受
    刑人「酒駕犯罪經查獲三犯（含）以上」的理由，即認為受
    刑人若不入監執行，難收矯正之效，於受刑人到場說明後，
    實質上是否審酌受刑人特殊事由後，始不准受刑人易科罰金
    的聲請，尚有疑問，其執行指揮應認有上開瑕疵。聲明異議
    意旨指摘執行檢察官之執行指揮命令不當，為有理由，應由
    本院將前開執行指揮命令撤銷，由檢察官另為適法之處分。
五、依刑事訴訟法第486條，裁定如主文。　　　　　
中　　華　　民　　國　　111 　年　　11　　月　　15　　日
                  刑事第七庭    法　官　胡文傑
以上正本證明與原本無異。
如不服本裁定，應於送達後5日內，向本院提出抗告狀。
中　　華　　民　　國　　111 　年　　11　　月　　15　　日
                                書記官　蘇姵容